【裁判字號】    89,訴,2041
【裁判日期】    900530
【裁判案由】    確認抵押權不存在
【裁判全文】
臺灣臺中地方法院民事判決  八十九年訴字第二○四一號
    原      告    乙○○
    法定代理人    甲○○
右當事人間請求確認抵押權不存在事件，本院判決如左：
    主      文
確認原告以車號Ｍ六—七一九六號自小客車向被告貸款新台幣陸拾參萬元之動產抵押
債權不存在。
原告其餘之訴駁回。
訴訟費用由被告負擔二十五分之十四；餘由原告負擔。
原告其餘假執行之聲請駁回。
    事    實
甲、原告方面：
  一、聲明：
（一）確認原告以車號Ｍ六—七一九六號自小客車向被告貸款新台幣陸拾參萬元之動
      產抵押債權不存在。
（二）被告應給付原告新台幣（下同）伍拾萬元及自起訴狀繕本送達翌日起至清償日
      止，按年息百分之五計算之利息，
（三）第二項聲明原告願供擔保，請准宣告假執行。
  二、陳述：
（一）原告遭不明人士偽造身分證後，並冒原告名義持向被告公司以Ｍ六—七一九六
      號自小客車設定動產抵押借款陸拾參萬元得逞，惟原告係遭他人偽造身分證並
      持向被告借款，實際上並未申貸系爭款項，然在財團法人金融聯合徵信中心資
      料中，留有延滯欠款之不良紀錄，顯已影響原告之債信，爰提起本件訴訟求為
      判決如聲明第一項所示。
（二）被告銀行未能善盡善良管理之注意義務，在申貸程序作業上，親自與原告對保
      確認身分，顯有過失不法，而原告未辦理系爭貸款，竟在財團法人金融聯合徵
      信中心留有延滯欠款之不良紀錄，被告嗣後發現本件係由不法人士冒貸時，亦
      不辦理註銷延滯放款紀錄，致使原告分別向國泰人壽保險公司台中分公司、中
      國信託商業銀行敦北分行、文心分行、高新銀行、合作金庫辦理貸款，而遭退
      件，已造成原告信用及名譽之損失，爰依民法第一百九十五條之規定，請求非
      財產上之損害賠償，求為判決如聲明第二項所示。
  三、證據：提出台中市中區戶政事務所八十八年三月二十三日中市中戶字第○七○
      一號函一件、真實身分證及偽造身分證各三件、被告出具之切結書一件、台中
      市警察局受理刑事案件報案三聯單一件、和信電訊電信費帳單二件、聯合財信
      管理顧問有限公司八十九年度聯合字第七二一八六號函一件、行動電話身分證
      件被盜用申報書一件、財團法人金融聯合徵信中心當事人綜合信用報告一件、
      行政院青年輔導委員會書函一件（以上均為影本）為證。
乙、被告方面：
  一、聲明：原告之訴及假執行之聲請均駁回。
  二、陳述：
（一）查系爭汽車動產抵押貸款，係由申請人持姓名為「乙○○」之國民身分證前來
      被告銀行辦理申請手續，連帶保證人分別為「乙○○」之父親「楊經堂」、母
      親「王秀圓」，申請人並提供該二名保證人之身分證影本予被告，雖原告主張
      系爭貸款之申請人所持之身分證係屬偽造，但被告承辦人員處理該件貸款申請
      案時，各項查核手續均按一般金融實務規定辦理，其過程並無過失可言。
（二）原告稱其本人及父母三人之身分證均遭人偽造，然為何其一家三人之證件資料
      均同時流入他人之手，實啟人疑竇，原告雖稱其與父母一同向其他銀行申辦信
      用卡，同時將資料交予他人而遭偽造，此種說法是否可信，尚待查明。故原告
      是否與該冒用身分之人毫無關連，尚非明確。
（三）原告依民法第一百九十五條之規定，請求非財產損害賠償云云，惟依該條規定
      須行為人故意或過失不法侵害信用或名譽始得主張之，如前所述，被告承辦人
      員於辦理本件貸款之審核程序，要無過失可言，原告依該條規定請求賠償，即
      有未合。
（四）且按財團法人金融聯合徵信中心乃係獨立之法人機構，被告並不能主導或影響
      該中心之決定或行為。又該中心就相關資料之記錄採電腦化作業，凡加入該徵
      信中心資料系統之各金融機構遇有貸款人逾期繳款之情形，相關資料即會透過
      電腦系統自動傳送並記入該徵信中心之內部紀錄。依該中心信用資料更改準則
      之規定，倘若前述紀錄中有填報錯誤之情形，可由原報送單位備正式公函，敘
      明誤報原因要求更正，然該規定僅適用「填報錯誤」情事，而本件乃係疑似身
      分證件遭偽造而冒名貸款之情，並非資料填報錯誤，故不得適用該更改準則。
（五）又依中華民國銀行公會全國聯合會八十七年九月十七日全授字第一三九三號函
      示，本件原告身分證果遭人冒用而向被告申辦貸款，被告只能依據司法機關調
      查之結果，再據向金融聯合徵信中心請求刪除逾期繳款紀錄。
（六）另原告以其曾二次向金融機構申貸青年創業基金及信用貸款遭拒為由，訴請原
      告賠償損失，然其於庭訊時所稱二次申請貸款之時間，均在提起本件訴訟之後
      ，則所述是否屬實，已非無疑。況且，原告本身是否符合該創業基金或信用貸
      款之申請資格亦有疑問，原告可否順利貸得款項，其間影響之因素甚多，是否
      因其於金融聯合徵信中心留有逾期繳款紀錄，即受到不利影響，實有疑問。退
      步言之，縱原告向金融機構申請貸款遭拒而受有損失，其金額亦不可能高達伍
      拾萬元。
  三、證據：提出本件申辦貸款資料一份（含身分證影本三件、汽貸申請書一件、汽
      車新領牌照登記書、台中區監理所簡復表一件）、財團法人金融聯合徵信中心
      信用資料庫資料更改準則一件、中華民國銀行公會全國聯合會八十七年九月十
      七日全授字第一三九三號函一件（以上均為影本）為證，並聲請本院函向台中
      市警察局第一分局大誠派出所查明原告身分證遭冒用刑事案件調查情形、訊問
      證人吳麗琴。
丙、本院依職權函請國泰人壽保險公司台中分公司、中國信託商業銀行敦北分行、文
    心分行、高新銀行營業部檢送原告向各該銀行申辦貸款資料。
    理      由
一、按確認法律關係之訴，非原告有即受確認判決之法律上利益者，不得提起之，民
    事訴訟法第二百四十七條第一項前段定有明文。所謂即受確認判決之法律上利益
    ，係指法律關係之存否不明確，原告主觀上認其在法律上之地位不妥之狀態存在
    ，且此種不妥之狀態，能以確認判決將之除去者而言，最高法院五十二年台上字
    第一二四○號著有判例可資參考。本件原告主張其身分證遭不明人士偽造，並冒
    名向被告辦理汽車抵押貸款陸拾參萬元，現依財團法人金融聯合徵信中心資料中
    ，留有原告逾期清償資料，被告則以原告所稱身分證遭人偽造一節是否真實，及
    冒用人與原告間有無關連，不無疑義等語置辯，是原告就本件以車號Ｍ六—七一
    九六號自小客車向被告貸款陸拾參萬元之動產抵押債權存否，即有受確認判決之
    利益，合先序明。
二、本件原告主張：其身分證遭不明人士偽造，並冒名持向被告以車號Ｍ六—七一九
    六號自小客車設定動產抵押借款陸拾參萬元。又被告銀行未能善盡善良管理之注
    意義務，在申貸程序作業上，親自與原告對保確認身分，顯有過失不法，而原告
    未辦理系爭貸款，竟在財團法人金融聯合徵信中心留有延滯欠款之不良紀錄，被
    告嗣後發現本件係遭冒貸時，亦不辦理註銷延滯放款紀錄，致使原告分別向其他
    金融機構申辦貸款，因上開不良債信資料而遭退件，原告之信用及名譽受有損害
    ，爰提起本件訴訟，請求確認原告以車號Ｍ六—七一九六號自小客車向被告貸款
    陸拾參萬元之動產抵押債權不存在，並依民法第一百九十五條第一項前段之規定
    ，請求被告給付伍拾萬元，及自起訴狀繕本送達翌日起至清償日止，按年息百分
    之五計算之利息。被告則以：(1)原告稱其本人及父母三人之身分證均遭人偽造，
    然為何其一家三人之證件資料均同時流入他人之手，而遭人偽造均尚待查明，原
    告是否與該冒用身分之人毫無關連，自非明確。(2)本件汽車動產抵押貸款，係由
    申請人持姓名為「乙○○」之國民身分證前來辦理，並附有保證人「楊經堂」、
    「王秀圓」（即原告之父母）之身分證影本，被告銀行承辦人員於處理該件貸款
    申請案時，均按一般金融實務之規定辦理查核手續，並無過失可言。(3)且財團法
    人金融聯合徵信中心相關資料之記錄採電腦化作業，凡加入該徵信中心資料系統
    之各金融機構遇有貸款人逾期繳款之情形，即會透過電腦系統自動傳送並記入該
    徵信中心之內部紀錄，依該中心信用資料更改準則規定，限於資料「填報錯誤」
    ，始可由原報送單位備正式公函要求更正，本件情事除依據司法機關調查之結果
    ，向該中心請求刪除逾期繳款紀錄外，尚無從要求更正記載。(4)況原告是否有向
    其他金融機構辦理申辦貸款？是否因金融聯合徵信中心留有逾期繳款紀錄，即受
    到不利影響？實有疑問。縱原告有向金融機構申請貸款遭拒而受有損失，原告請
    求精神上損害賠償伍拾萬元，亦屬過高等語資為抗辯。
三、原告主張其身分證遭不明人士偽造，並冒名持向被告以車號Ｍ六—七一九六號自
    小客車向被告設定動產抵押借款陸拾參萬元等情，業據原告提出台中市中區戶政
    事務所八十八年三月二十三日中市中戶字第○七○一號函、偽造身分證、被告出
    具之切結書等影本為證。被告固以：原告所稱其本人及父母三人之身分證均遭人
    偽造，然為何其一家三人之證件資料均同時流入他人之手，並遭人偽造，原告陳
    述是否真實尚待查明，又原告與該冒用身分之人是否毫無關連，亦不明確等語置
    辯。然查：
（一）依被告所提出之本件申辦貸款資料觀之，其中所附借款人「乙○○」及連帶保
      證人「楊經堂」、「王秀圓」之身分證影本照片與原告所提出之真實身分證影
      本顯然不同。
（二）本院依被告聲請訊問證人即本件貸款承辦人吳麗琴證稱：「‧‧‧當時八十八
      年三月二日在位於台中市○○路之馬自達汽車公司內對保，在場除馬自達公司
      人員外，即對保三人即乙○○、楊經堂、王秀圓三人‧‧‧（經指認）自稱乙
      ○○，並非今日在庭之原告，自稱是楊經堂之人亦非在庭之楊經堂本人」（見
      本院八十九年九月十三日言詞辯論筆錄）。
（三）另依原告提出被告所不否認之切結書（原證三）所載：「因本行遭不明人士第
      三人冒用台端身分證以車號Ｍ六—七一九六號自小客車申請貸款，本行已於八
      十八年三月八日撥款陸拾參萬元，因該車已經台中監理所發現該第三人再冒用
      台端之名義申領汽車牌照登記書‧‧‧此致乙○○小姐  立切結書人：美商花
      旗銀行股份有限公司台中分公司  法定代理人甲○○」。
（四）綜合上情以觀，原告（及其父母楊經堂、王秀圓）之身分證確遭他人偽造，並
      先冒名向馬自達汽車公司購買自小客車一輛，再冒用原告名義，以該車向被告
      辦理汽車抵押借款陸拾參萬元等情，堪以認定。
（五）又原告曾於八十八年十月二十三日以其身分證遭人偽造、冒用為由，向台中市
      警察局第一分局大誠派出所報案一節，業據原告提出台中市警察局受理刑事案
      件報案三聯單影本一件附卷可憑，雖本院依被告聲請函向該所查詢刑案處理情
      形並檢送報案紀錄資料，經台中市警察局第一分局函覆：「經向大誠派出所查
      詢無被害人楊『玫』真於八十八年十月二十三日至大誠派出所報案之資料」云
      云，但原告確曾向台中市警察局第一分局大誠派出所報案，應屬不爭之事實。
      而被告抗辯：原告一家三人之證件資料均同時流入他人之手，並遭人偽造，原
      告之陳述不免啟人疑竇，又冒用其身分之人是否與原告毫無關連云云，要屬無
      確切證據證明之臆測之詞，自無礙於本院前開之認定。
四、綜上所述，原告既未向被告辦理本件汽車貸款，而係遭他人冒名申辦，從而，原
    告請求確認原告以車號Ｍ六—七一九六號自小客車向被告貸款陸拾參萬元之動產
    抵押債權不存在，為有理由，應予准許。
五、另原告主張：被告銀行未能善盡善良管理之注意義務，在申貸程序作業上，親自
    與原告對保確認身分，顯有過失不法，而原告未辦理系爭貸款，竟在財團法人金
    融聯合徵信中心留有延滯欠款之不良紀錄，被告嗣後發現本件係遭冒貸時，亦不
    辦理註銷延滯放款紀錄，致使原告分別其他金融機構申辦貸款，因上開不良債信
    資料而遭退件，原告之信用及名譽受有損害，爰依民法第一百九十五條第一項前
    段之規定，請求被告給付伍拾萬元，及自起訴狀繕本送達翌日起至清償日止，按
    年息百分之五計算之利息，惟查：
（一）被告美商花旗銀行股份有限公司台中分公司，為法人組織之分支機構，而法人
      關於侵權行為之賠償責任，除依民法第二十八條、第一百八十八條或公司法第
      二十三條規定，應就其董事、受僱人或負責人等之侵權行為負連帶責任外，難
      謂其本身有自為侵權行為之可能，原告逕依民法第一百九十五條第一項之侵權
      行為規定對被告請求，於法即有不合。
（二）況且民法第一百九十五條第一項，係被害人特別人格權受侵害之精神上損害賠
      償請求之特別規定，故依該條規定請求加害人賠償損害，仍應審酌加害人有否
      以故意或過失不法侵害他人權利之一般侵權行為要件。然查本件貸款過程，係
      原告（及其父母楊經堂、王秀圓）之身分證先遭他人偽造，並冒名向馬自達汽
      車公司購買自小客車一輛後，再冒用原告名義，以該車向被告辦理汽車抵押借
      款陸拾參萬元。而證人即被告承辦人吳麗琴證述：其等辦理對保時，該冒名之
      「乙○○」、「楊經堂」、「王秀圓」等人均在馬自達汽車公司現場，另依卷
      附之偽造身分證影本觀之，各該身分證分別於八十七年十月十日（王秀圓）、
      十月三十日（乙○○）、十二月八日（楊經堂）換（補）發。換言之，該冒名
      之人申辦本件貸款前，即以不實之相片，換（補）上開偽造之身分證，復以偽
      造之身分證向馬自達汽車公司洽購自小客車一輛，足見各該偽造之身分證客觀
      上已難察覺係虛偽不實。且觀之卷附之汽貸申請書，其上乙○○、楊經堂、王
      秀圓等人各項基本資料、連絡電話均填載詳盡，本件又係以新購汽車抵押貸款
      ，貸款申辦人及連帶保證人亦均現場辦理對保手續，是被告承辦人吳麗琴處理
      本件貸款申辦過程，顯已善盡查核之注意義務，應無過失甚明。
（三）其次，原告遭人冒名貸款，惟在財團法人金融聯合徵信中心留有延滯欠款之紀
      錄，對於原告之債信固有影響。然該中心之設置目的，乃在提供各金融機構會
      員正確之授信資料，故各金融機構會員客戶之債信資料，透過聯合資料之傳送
      、留存，而使其他會員在經辦業務上得以統一徵信，取得正確之客戶資料，是
      被告將本件貸款及「原告」逾期繳款（催收）等資料，上傳金融聯合徵信中心
      留存紀錄，要難謂有任何不法情事。況且，依被告所提出之財團法人金融聯合
      徵信中心更改準則第三條規定：「任何資料如經誤報，原報送單位要求本中心
      更正時，須備送正式公函，敘明誤報原因，詳列誤報之情形，並說明更正之內
      容，檢附原誤報資料影本，經本中心審核後，予以更正」。質言之，依該準則
      ，就「資料錯誤」之情形，既明定嚴格之更正、查核手續，更遑論本件原告係
      遭冒貸，應將資料予以刪除，自應透過更嚴格之認定過程。是被告在未經司法
      機關調查確認原告係遭冒貸之前，雖未主動去函金融聯合徵信中心請求刪除原
      告逾期繳款紀錄，亦難謂有故意或過失之情。此外，依原告所提出之聯合財信
      管理顧問有限公司八十九年度聯合字第七二一八六號函所示，原告於八十八年
      九月二十日亦遭人冒名向和信電訊公司申辦行動電話。由此可見，正因國內金
      融機構就客戶之債信資料藉由金融聯合徵信中心統一留存，其他金融業者可查
      詢資料作為貸放款項之考量依據，是本件原告自八十八年三月二日遭人向被告
      冒貸後，即無再遭冒名貸款情事。因此，被告將「原告」逾期繳款（催收）資
      料上傳聯合徵信中心，亦間接保障原告個人之權益。
六、綜合前述，本件被告情節尚難認與侵權行為之要件相符，從而，原告依民法第一
    百九十五條第一項前段之規定，請求被告給付伍拾萬元，及自起訴狀繕本送達翌
    日起至清償日止，按年息百分之五計算之利息，為無理由，應予駁回，原告此部
    分之請求既經駁回，而其假執行之聲請，亦失所附麗，應併予駁回。
七、本件事證已臻明確，兩造其餘攻擊或防禦方法，核與本件判決結果無涉，爰不一
    一論述，附此說明。
八、結論，本件原告之訴為一部有理由，一部無理由，依民事訴訟法第七十九條但書
    ，判決如主文。
中      華      民      國    九十      年      五      月     三十     日
                                        臺灣臺中地方法院民事第五庭
~B法      官  王邁揚
右為正本，係照原本作成。
附記一如不服本判決，應於判決送達後二十日內，向本院提出上訴狀。
中      華      民      國    九十      年      五      月              日
~B法院書記官  簡芳敏


司法院資訊處製作；財團法人民間司法改革基金會備份。
